【裁判字號】    92,簡上,31
【裁判日期】    920916
【裁判案由】    履行契約等
【裁判全文】
臺灣板橋地方法院民事判決  九十二年度簡上字第三一號
    上  訴  人    環堤觀景公寓大廈管理委員會
    法定代理人    陳炫合
    訴訟代理人    許南華
    被上訴人      祥安保全股份有限公司（原名鎮家保全股份有限公司）
                              設台北縣土城市○○路○段二０一號
    法定代理人    李茂昌      住台北縣土城市○○路○段二０一號
    訴訟代理人    舒正本律師
    複  代理人    陳信宏律師
右當事人間請求履行契約等事件，上訴人對於中華民國九十一年十月三十一日本院三
重簡易庭九十年度重簡字第一四九八號第一審判決提起上訴，於民國九十二年九月三
日言詞辯論終結，本院判決如左：
    主  文
上訴駁回。
第二審訴訟費用由上訴人負擔。
    事  實
甲、上訴人部分：
壹、聲明：
一、原判決廢棄。
二、被上訴人在原審之訴及假執行之聲請駁回。
貳、陳述：除與原判決記載相同者，茲引用之外，補稱：
一、原裁判有以下之違誤：
（一）上訴人召開九十年七月間社區委員會會議，並邀請被上訴人派員參加，協商改
      善事宜，顯見上訴人於九十年六月即已通知被上訴人改善缺失，七月召開會議
      協商，並非毫無向被上訴人通知改善，有「協商內容」可供證據，因此被上訴
      人聲稱上訴人始終無提出書面通知改善及供法院判斷，而於訴訟期間始提出要
      求改善有不合事實。被上訴人派員於九十年七月二十三日協商，其公告給上訴
      人社區公告欄之會議記錄中，即有明文「協商內容由保全公司帶回公司報備後
      回覆」，可得知協商條件是雙方於會議中討論，並非上訴人片面條件之提出，
      且此證六之文書是在被上訴人公司內部繕打後，傳真至上訴人社區，經由上訴
      人公告，因此被上訴人非常清楚協商之內容，由傳真電話及時間紀錄得以得知
      被上訴人說「完全無任何書面紀錄提出即片面解約」根本在說謊，與事實不符
      。
（二）被上訴人提出上訴人財務狀況不良是因建商問題云云，然被上訴人在收取管理
      費時，現住戶之管理費未收到七成以上，委員會訂有收取辦法，由管理公司即
      被上訴人遵循作業，但被上訴人並未按上訴人要求作業，致使社區委員會財務
      狀況日漸惡化。
（三）被上訴人承攬期間，尚足以支付被上訴人財務上應負擔之服務費，被上訴人無
      法配合上訴人作業，執行不力，上訴人始要求被上訴人暫緩二個月支付服務費
      及向建商請求管理費，並非如被上訴人片面說明上訴人從未提出改善事宜及要
      求改善管理，更非因上訴人財務狀況不良，於九十年七月三十一日撤哨日，上
      訴人即已備妥應支付被上訴人之服務費，如被上訴人所說屬實，那來之財物支
      付服務費？
（四）法院判決上訴人並未舉證被上訴人管理不善之事實，其實上訴人於原審即已提
      出各家保全公司收取管理費之詳細資料，比較出被上訴人收取費用之不力，並
      提出證人證明被上訴人承攬期間警衛喝酒、門禁管理不當，任意讓外人進出，
      對住戶不禮貌、和住戶吵架，總幹事涉嫌貪污，總幹事無專業知識，不黯電腦
      、任意將私人車位出租等事件，此皆在七月協商會議中即有要求更換總幹事，
      並向被上訴人提出，如何謂事證不符不足採。被上訴人之總幹事紀鴻春因將建
      商車位未經其同意即出租予住戶，經建商裕高來函提出嚴重抗議，此事件牽涉
      刑事責任，紀鴻春因而被上訴人免職，經由上訴人出面向建設公司道歉，方能
      平息紛爭，此種不名譽事件，委員會顧及被上訴人體面，竟聲稱上訴人胡亂指
      控，豈不可惡。又被上訴人聲稱上訴人從未表示管理上瑕疵？那被上訴人又為
      何一再被更換保全人員，短短四個月為何更換三位總幹事，難道是被上訴人自
      行更換嗎？當然不是，確定是上訴人有提出更換，被上訴人才會更換。顯見上
      訴人對被上訴人管理上瑕疵，採取柔性反應，口頭警告，更換人員方式，而不
      是採用文書的方式，怎能如被上訴人一口咬定上訴人從未提出管理上瑕疵，就
      表示被上訴人毫無瑕疵？因而斷定是上訴人片面終止契約˙˙˙˙。紀鴻春總
      幹事能力不錯，也懂電腦，深受住戶肯定，但其因將建商車位私自出租收取費
      用，導致建商抗議，因此其遭免職，並非如被上訴人所聲稱離職。再說建商該
      向委員會或被上訴人抗議或反應，皆是建商可行管道。既然建商文中明白表示
      「繳管理費委員會有責維護所有權人權益」，顯然被上訴人一直不肯承認事實
      ，卻以委員會之文書而欲推翻所有責任，難道建商所發文，也會是由上訴人偽
      造嗎？顯然不是，而是上訴人向被上訴人反應，紀鴻春遭免職，上訴人向建商
      道歉了事，有如是管理公司推卸責任嗎？被上訴人門禁未經住戶同意即任意放
      行訪客，於原審法院中陳瑞芝證述明確，警衛上哨時，與住戶喝酒，警衛向住
      戶黃韻庭性騷擾，經上訴人抗議後，警衛遭到解職等等，因此上訴人懇請法院
      對於原審時上訴人提供證人之言詞、事實作出明智之分析。
（五）上訴人發文向被上訴人道歉事件，乃因上訴人「用詞不當」，並非推翻上訴人
      所舉證事實不當，何以此堪認被上訴人並無執勤不力之事實？
（六）上訴人與被上訴人之間九十年七月來函數次，皆在協商如何改善管理不當，並
      於協商內容言明，若未能接受委員會要求，將有要求解約之事實，顯然被上訴
      人已知缺失所在，且委員會提出解約要求、條件，如何說上訴人片面解約，並
      未向被上訴人提出改善內容，所有改善事項皆在「協商內容」詳列，且此協商
      內容乃是九十年七月間一直協議之事項，因被上訴人不接受改善缺失，始提出
      解約撤哨，並非如被上訴人所說「片面解約」及「未提出缺失」。依據兩造之
      撤哨過程時間表證明協商乃因被上訴人之缺失改善要求、協商議定、請求撤哨
      之事實，非被上訴人所指上訴人之解約乃片面之詞，也非被上訴人所言解約只
      是上訴人單方面提出，並無被上訴人之參與。
（七）上訴人質疑被上訴人計算成本有瑕疵，並未按實際成本考量，然被上訴人應提
      出事實證明其所計算之成本為正確，始為至當，又因被上訴人並非保全公會之
      一員，而無法得到成本計算之公平性，上訴人委請大中華保全公司就成本效益
      ，分析出保全業之利益成本，係屬客觀事實。大中華保全公司所提之成本計算
      為被上訴人否認，就足以證明被上訴人之計算成本豈非可疑？又為何應由上訴
      人舉證成本分析，而不是被上訴人之成本分析為上訴人所認同？顯然成本之計
      算欠缺公平性。被上訴人之成本事實，並不能以其會計人員概算人力成本而無
      管銷之成本，應以其公司九十年度之報稅證明或有公信力之保全公司單位提出
      之成本分析較為客觀。
二、對被上訴人抗辯之陳述：
（一）被上訴人聲稱無做任何簡報云云，被上訴人於承攬保全業務時所做之制式簡報
      ，其中即有詳細提出於承攬契約後所擔任之工作項目，服務態度及保證條件。
      若簡報不是契約之履行中應有之條件，那被上訴人之信譽何存？因此簡報是被
      上訴人於簽約前取信於委員會應備之條件，也是讓上訴人肯委任被上訴人管理
      之必要條件，今被上訴人竟然否定簡報之細目，豈不等於對其制式契約之否定
      ？簡報中即有被上訴人有系統之作業，含其內部之行政管理，文書作業，員工
      職業訓練，福利獎金頒發之約定，硬體電腦化設備，駐點人員之服裝、器材之
      使用，督導幹部之監督，如此完善之公司，被上訴人竟聲稱其承攬契約中除人
      力成本外並無其他支出，豈不互相矛盾，況且其成本分析，卻只是由被上訴人
      會計人員就人力成本分析概算之利潤，如此就充當利潤所得，豈不完全背離成
      本會計分析。被上訴人聲稱簡報中並無主張保證收取管理費成數˙˙˙，然簡
      報中聲稱專業、服務、誠信等聲明只是形式嗎？被上訴人理當知道服務佳、住
      戶滿意，即會按照規定如期繳納，既是專業，為何收取管理費的能力皆不行，
      還要探討契約約定，如果被上訴人有如簡報實力，如有能力，委員會何須更換
      總幹事？簡報上既然訂定那麼多明文條件，為何連收取管理費之能力，還要讓
      委員會擔心，這叫「專業」嗎？而且委員會既有要求條件、透過協商，被上訴
      人仍不同意收取管理費現有住戶的九成，表示被上訴人無力承受委員會交付之
      條件，因此上訴人提出解除合約，並非是單方面提出，而是被上訴人做不到把
      握的條件，那上訴人之解約，並不能算是無理由。
（二）就被上訴人同意撤哨乙事，乃被上訴人以電話向主任委員陳炫合聯絡，由陳炫
      合之妻林寶美得到通知後，上訴人才發函通知撤哨，此乃被上訴人不能接受「
      協商內容」之部分協定，且上訴人開會一致認為被上訴人無法善盡管理人之責
      ，因此，委員會議中通過撤換被上訴人契約，故事前協商，為被上訴人完全了
      解，實質上不需再文書往返，故以電話答覆，即足以認定被上訴人同意撤哨。
（三）被上訴人提出「上訴人簽發支票並未包括被上訴人因解約造成之損害，被上訴
      人自未同意˙˙˙」云云。然查被上訴人同意撤哨，要求同時具領服務費之支
      票，上訴人依照被上訴人要求，於七月三十一日交接時，被上訴人完成撤哨手
      續後，上訴人要交付支票，然被上訴人亦同意，但不同意簽立「合意終止契約
      書」，因此上訴人請求被上訴人之代表人周斯賢將合意終止契約書帶回公司用
      印後，再領取支票。因此被上訴人才將「合意終止契約書」攜回公司，並非如
      被上訴人所言，因未簽發損害金額而拒絕領取支票，顯見被上訴人意圖自圓其
      說，捏造事實。
（四）被上訴人謂上訴人自始至終皆無任何書面通知，被上訴人即自行解約，造成被
      上訴人損失利潤，因而要求損害賠償云云。然事實上，被上訴人已承認「協商
      會議」之事實，而且派員參加會議。現今被上訴人卻提出協商內容中協議項目
      ，意圖推翻文件之不實？實際上，「協商內容」書面是預定項目，並不能做為
      實際協商內容，而是應以協商會議中之「會議記錄」方為正式洽談之事實紀錄
      ，被上訴人明知此項，卻以一紙「協商內容」中未記明項目作為論據，並意圖
      推翻協商，足以證明被上訴人承認協商會議存在之事實，也足以證明上訴人有
      正式書面通知及告知之事實，故被上訴人之說，不攻自破。
（五）上訴人於九十年七月九日提出解約書面，被上訴人九十年七月十四日發文答覆
      不同意，因此有協商會議，兩造協議，但協議不成，被上訴人自應反應，然而
      被上訴人同意撤哨，焉有說不同意解約之理？況且七月二十三日協議後至七月
      三十一日撤哨，完全未提出不同意解約事實，始有撤哨交接，程序皆合法。
（六）證人黃柏曆證述有參加九十年七月二十三日協商會議，就雙方權利義務之內容
      協商等語，顯與被上訴人指稱兩造並無協商事實及上訴人片面解約一節不符。
      且證人黃柏曆既證述於九十年七月三十一日發文同意撤哨，之後既未給付勞務
      ，自無損害可言，請求損害賠償自屬不合理。又黃柏曆自行攜回合意終止契約
      書由公司備查答覆，被上訴人於九十年七月九日通知撤哨，被上訴人以書面表
      示不同意，即進入協商，至九十年七月三十一日同意撤哨，故上訴人主張係合
      意終止，並非片面終止。又兩造進行協商溝通次數電話往來次數達五十次以上
      ，證人黃柏曆證述僅有二次，其所言自屬不實。
肆、證據：除援用第一審所提證據，並聲請傳訊證人林寶美，補提以下證物（均影本
    ）：
一、兩造間簽約、協商、撤哨過程時間表。
二、第三次、第四次、第五次臨時委員會簽到單、會議記錄、協商內容撤哨通知。
三、環堤觀景社區（九一）年度第三屆管理委員會選舉會議記錄。
四、被上訴人公司簡報節本。
五、九十年七月二十三日會議記錄（第五次臨時委員會記錄）公告。
六、裕高建設公司之公文。
乙、被上訴人方面：
壹、聲明：駁回上訴。
貳、陳述：除與原審判決書所載者相同茲予引用外，補稱：
一、上訴人主張於九十年六月間以通知改善缺失云云，顯屬不實。若被上訴人有執行
    不力，上訴人應以口頭、電話或書面資料告知被上訴人，並需確實舉證，被上訴
    人得無條件接受終止本契約，有兩造所訂之契約第五條第六項、第十四條在卷可
    按。上訴人從未依約通知被上訴人改善缺失，上訴人所提出之協商內容，係上訴
    人於九十年七月九日發函片面終止契約後提出，並無其他書面通知。
二、上訴人所提出之催繳細則及辦法均由上訴人自行製作，不得拘束被上訴人，且上
    訴人於原審亦自認有收到住戶之七成之管理費。
三、依據上訴人九十年五月二十四日（九○）環景管字第九○○五二四號函之內容顯
    示自上訴人九十年五月間起即因建商未繳管理費因而財務困難。又上訴人於九十
    年六月十三日所召開之區分所有權人會議，擬表決是否同意建商繳交管理費一事
    ，上訴人於原審亦自認建商因財務困難，於九十年度未繳納管理費，足見因建商
    本身財務有問題而欠繳管理費，九十年六月間上訴人亦與建商協商管理費繳交之
    問題，上訴人僅負責代收管理費，按月書面通知社區住戶繳費，將所收取之管理
    費轉交上訴人，未繳納之住戶則陳報上訴人，由上訴人進行催繳。上訴人就非建
    商之一般住戶因被上訴人管理不善，因而不願繳納管理費一節，並未舉證以實其
    說，且依據上訴人九十年七月九日環字第○○一號函中提出係指無法收取建商之
    管理費，並非指非建商之一般住戶，上訴人於本件審理時主張係因被上訴人管理
    不力，致非建商之一般住戶不繳管理費云云，顯與事實不符。
四、上訴人雖於九十年七月九日以九十環字第○○一號指稱被上訴人之警衛打瞌睡、
    看電視、怠忽職守，未通知住戶讓訪客自由進出等管理不力云云。經被上訴人異
    議後，上訴人又於九十年七月十一日以九十環字第○○二號函表示歉意，足見被
    上訴人並無上訴人所指管理不力之情事。
五、證人陳瑞芝曾任上訴人管理委員會第二屆主委及現任委員，其證詞已有偏頗，就
    其任內曾發函表示收支不平衡要求被上訴人延緩二個月領款，於審理中又改稱係
    因被上訴人管理不當因而辭職，若被上訴人管理不當，證人陳瑞芝大可以通知改
    善，如未改善即可依法終止契約，何須辭去主委一職，足見上訴人並未舉證被上
    訴人有何管理之瑕疵。
六、上訴人於九十年七月二十日發函終止契約，即以單方面終止契約，並無須被上訴
    人承諾即生終止之效力，因此，終止契約之意思表示不得撤銷，故上訴人雖改稱
    於九十年七月三十一日終止契約，自不生效，因此，兩造契約已於九十年七月二
    十日終止。
七、上訴人主張尚有員工三節獎金，每人每月合計三千元，收入百分之五為管銷費用
    ，然上揭獎金係依各公司營運狀況所定，並非法定獎金，被上訴人並非僅有上訴
    人之承攬工作，無須另行支付管銷費用，至於上訴人所提出之大中華保全股份有
    限公司成本分析表，除係個人意見無法證明支出以外，且上訴人目前即由該公司
    承攬保全業務，該文書應不得作為憑證。
八、就上訴人所提出之過程時間表所載，被上訴人並未於九十年七月二十八日以電話
    回覆同意撤哨。被上訴人同意撤哨係因避免損失繼續擴大，並非兩造協商同意。
    又上訴人所提出第五次協商會議，被上訴人雖曾派員參加，但上訴人要求調降費
    用，並要求被上訴人於一個月內解決須收取九成之管理費等問題，被上訴人不同
    意而協商破裂，且上訴人交給被上訴人之協商內容，第七點並未記載「或住戶部
    分管理費之九成」第四項未記載「底限二十萬」，且並無第六項之記載，亦無同
    意不同意之空白簽名欄，上訴人所提之文件顯有不實。
九、上訴人所提出之證五公司簡介資料中，並無上訴人所稱被上訴人保證收取管理費
    之成數，兩造契約亦無此記載，此簡介資料就本件爭點並無任何證明力。
十、上訴人所提之證六之會議記錄日期為九十年七月二十三日，係在九十年七月九日
    日發函終止契約以後外，且該紀錄內容並無兩造達成任何協議之文字，因此本件
    契約係由上訴人片面終止。至於紀鴻春並無擅自出租建商車位之犯罪行為，其離
    職係自行辭職並非因擅自出租車位遭免職。被上訴人亦從未見過證七之之函文，
    果被上訴人公司之職員擅自出租車位，理應建商向被上訴人公司反映，並由被上
    訴人公司致歉，為何係由上訴人出面向建商致歉，顯見上訴人謂紀鴻春涉有刑事
    責任，由上訴人致歉云云，純屬子虛烏有。
十一、原審證人林寶美、王孟宗所述毫無憑證，且上訴人亦未就該陳述有何通知改善
      之證明。
十二、被上訴人收受上訴人於九十年七月九日片面終止契約函後，隨即於九十年七月
      十四日函覆不同意解約，上訴人稱被上訴人如不同意解約，並未反應云云，顯
      與事實不符。
參、證據：援用原審之立證方法，並聲請傳訊證人黃柏曆（原名黃澤春），補提以下
    證物（均影本）：
一、經濟部函一件。
二、營利事業登記證一件。
三、被上訴人所持九十年七月二十三日協商會議之協商內容一件。
四、被上訴人於九十年七月十四日函一件。
    理  由
一、被上訴人起訴主張：其於九十年三月間，承攬上訴人社區之保全服務工作，約定
    每月承攬報酬為新台幣（下同）十七萬一千四百十五元（未稅價格為十六萬三千
    二百五十元），承攬期間自九十年三月二十一日起至九十一年一月三十一日止，
    然上訴人於九十年七月三十一日無故終止兩造間之承攬契約，且未依約於九十年
    九月一日、十月一日給付九十年六、七月份之承攬報酬各十七萬一千四百十五元
    ，合計積欠三十四萬二千八百三十元，經上訴人於九十一年二月四日清償三十四
    萬二千八百三十元，經抵充利息後，尚餘七千七百八十二元之承攬報酬尚未清償
    。又被上訴人因履行系爭承攬契約，聘用現場主任一名薪資二萬八千元，保全員
    四名薪資各為二萬六千元，並須負擔上開五位員工之勞保費用六千一百十四元、
    健保費用六千零九十九元，故每月支出成本為十四萬四千二百十三元，所得利潤
    為一萬九千零三十九元，惟因上訴人無故終止契約，被上訴人自無法享有自九十
    年八月起至九十一年一月止等六個月期間之承攬利益，爰依霍夫曼計算法扣除中
    間利息一次請求，爰依承攬契約之法律關係請求上訴人給付十二萬零三百七十九
    及九十一年二月四日起算之遲延利息等語。
二、上訴人則以：被上訴人承攬期間，無法達到社區財務收支平衡，且因管理不善致
    住戶不願繳納管理費，而被上訴人未盡其管理上監督之責，經上訴人多次請求改
    善無效，顯見被上訴人無力承攬系爭保全工作，上訴人不得已於九十年七月二十
    三日，與被上訴人協議改善事宜無果，被上訴人即同意於同年月二十六日請求撤
    哨並解除契約，故上訴人係迫於無奈請求解約，並非上訴人違約，然被上訴人既
    同意撤哨，卻拒絕簽立合意終止契約書，甚不合理。又依契約約定，被上訴人負
    有催繳管理費之義務，然被上訴人承攬期間每月所交付之管理費平均為二十四萬
    元，與上訴人目前委由他保全公司每月管理費收入為四十五萬元，差距甚大，可
    見被上訴人不適任，且上訴人已給予被上訴人一個月期限改善，未見成果始通知
    被上訴人撤哨，上訴人並無違約。另被上訴人承攬期間，所為缺失有：所派任之
    總幹事無電腦操作能力，亦無協調溝通之能力，且未經建設公司同意，擅自出租
    建設公司之停車位，另被上訴人製作上訴人監視系統通行卡，亦未開立收據，警
    衛並曾對住戶性騷擾，經被上訴人開除該名警衛，又有警衛上班期間喝酒，未盡
    責管理門禁，弊端甚多，屢遭住戶埋怨，致主任委員被迫辭職；又上訴人已於九
    十一年二月四日匯款三十四萬二千八百三十元予被上訴人已清償所積欠之九十年
    六、七月份承攬報酬等情，資為抗辯。
三、原審以上訴人未舉證被上訴人有何管理不力之事實，片面終止契約，自應賠償被
    上訴人因片面終止契約所失利益共十一萬二千五百九十七元，及上訴人清償三十
    四萬二千八百三十元，先抵充利息五千九百十七元後，上訴人尚積欠被上訴人之
    承攬報酬五千九百十七元，而為被上訴人一部有理由，一部無理由之判決（駁回
    部份未據被上訴人提起上訴，業已確定）。
四、上訴人上訴意旨以：被上訴人於訂約之初承諾收取一定比例之管理費，使社區正
    常運作，兩造於九十年七月二十三日曾就被上訴人之管理不良之情形進行協商，
    被上訴人亦派員參加，足見，上訴人已定期通知被上訴人改善其管理情形，且於
    同年七月二十八日被上訴人之經理黃柏曆以電話通知上訴人法定代理人陳炫合之
    妻林寶美表示同意撤哨，因此被上訴人已合意終止契約，原審未斟酌證人陳寶美
    、王孟宗之證詞，被上訴人確有執勤不力之情形等語。
五、被上訴人則以上訴人自始至終並未提出任何書面通知被上訴人改善管理不良之情
    形，至於證人王孟宗及林寶美於原審之證詞並無憑證，上訴人亦未就此管理不力
    之事實，以書面通知被上訴人，至於紀鴻春私自出租車位一節，上訴人亦未舉證
    ，至於九十年七月二十三日協商內容，係因上訴人要求調降管理費，須收取九成
    之管理費，並於一個月內改善解決，因而協商破裂，被上訴人並未同意協商內容
    ，被上訴人發函同意撤哨係為避免損失擴大，並非同意終止兩造契約。又依據上
    訴人所提出之函文及區分所有權人會議顯示，係因建商財務困難未繳交管理費，
    並非一般住戶未繳管理費，而上訴人於原審亦自認一般住戶已收取七成之管理費
    ，從而，上訴人主張因被上訴人管理不力，致住戶不繳管理費一節，顯與事實不
    符等語置辯。
六、兩造不爭執之事實（參見本院九十二年三月五日準備程序筆錄、原審卷第一百七
    十二頁）
（一）被上訴人於九十年三月間承攬上訴人社區之保全服務工作，約定每月承攬報酬
      為十七萬一千四百十五元（未含營業稅價格則為十六萬三千二百五十元），承
      攬期間自九十年三月二十一日起至九十一年一月三十一日止。
（二）上訴人於原審提出損益表關於主任、警衛、勞健保支出共十四萬四千二百十三
      元。
（三）上訴人已於九十一年二月四日匯款三十四萬二千八百三十元於被上訴人。
七、本件爭點
（一）系爭契約係由兩造合意終止契約，或由上訴人單方面終止契約？又系爭契約於
      何時終止？
（二）如上訴人片面終止契約，被上訴人因上訴人提前終止系爭契約，是否受有損害
      。
八、本院判斷
（一）系爭契約係由兩造合意終止契約，或由上訴人單方面終止契約？又系爭契約於
      何時終止？
１、按合意終止契約，係契約行為，須兩造對於終止契約之意思表示達成合致，合先
    敘明。經查，上訴人於九十年七月九日以九○環字第○○一號函知被上訴人因被
    上訴人發生警衛打瞌睡、看電視、怠忽職守、無法收齊建商管理費，造成社區公
    共基金嚴重缺乏，社區無法運作，總幹事有擅自出租車位（委員會不知情）等情
    形，撤除被上訴人之保全服務案，並要求於同年七月二十日交接完畢（參見原審
    卷第二十三頁）等語，被上訴人收受上開函文後，隨即於同年七月十四日以鎮保
    字第○七○號函覆上訴人稱上訴人未依兩造契約第五條第六項、第十四條之規定
    ，逕行終止契約，且未經查證即指控被上訴人派駐人員涉嫌詐欺及侵占、並以不
    實之理由，要求解除契約，被上訴人不同意契約等語（參見原審卷第一百七十六
    頁、本院卷被證四），自上開來往函文顯示，兩造並無合意終止契約之情事。又
    證人林寶美（即上訴人法定代理人陳炫合之妻）證述「二十三日（即九十年七月
    二十三日）與被上訴人公司黃澤春襄理與周斯賢談被上訴人加強管理問題，當時
    有向黃襄理說該協商內容若不能達成協議時可能要解約，但沒有正式解約，黃襄
    理也知道這件事，要回去與公司協商，二十五日黃襄理打電話來說公司無法同意
    協商內容，並要求委員會以正式函文，是因為黃襄理口頭上說同意撤哨」等語（
    參見本院九十二年六月十七日準備程序筆錄），參以證人黃柏曆（原名黃澤春）
    證述：「我沒有口頭同意要撤哨」、「同意撤哨是請示公司後．．．撤哨不等於
    同意終止」等語（參見九十二年七月十五日準備程序筆錄），並斟酌被上訴人於
    九十年九月十一日以存證信函函知上訴人稱被上訴人已於九十年七月三十一日全
    面撤哨，惟解約之要求為上訴人片面提出，被上訴人並無簽立合意書之必要等語
    （參見原審卷第三十九頁）。綜上可知，證人林寶美係上訴人法定代理人之妻，
    核其證詞，已有偏頗，不足憑信。且依據被上訴人前開九十年九月十一日所發函
    文所示，兩造對於終止契約之意思表示，並未合致。又被上訴人雖於九十年七月
    三十一日同意撤哨，係因上訴人請求解除契約並要求被上訴人無須再履行契約條
    件之內容，被上訴人同意所請，並非被上訴人同意兩造之契約已合意終止。從而
    ，上訴人抗辯被上訴人以電話通知被上訴人陳炫合之妻林寶美同意撤哨，及於九
    十一年七月二十三日證人黃柏曆將協商內容帶回被上訴人答覆，即謂被上訴人已
    合意終止契約云云，顯屬無據。
２、「乙方（即被上訴人）所派駐之社區主任與警衛若未依本契約內容執行業務或乙
    方執勤不力，甲方（即上訴人）應以口頭、電話、或書面資料告知乙方，若經告
    知以未經改進，甲方有權立即終止本契約，且乙方得負賠償責任」、「乙方所派
    之社區主任或警衛未依契約內容執行業務以違約論，甲方得隨時終止本契約，乙
    方執勤不力之事實，甲方必須確實舉證，經查屬實，或經甲方通知仍未改進，乙
    方得接受甲方無條件解約，終止本契約」，兩造所定警衛安全服務契約書第五條
    第六項、第十四條載有明文。從而，上訴人解除契約須查證屬實，並舉證明確或
    經上訴人通知改善仍未改善之情形，始得由上訴人單方終止契約，附此敘明。經
    查：
（１）上訴人於原審抗辯被上訴人所派之總幹事私自出租建商所有之停車位一位，總
      幹事無電腦操作能力，亦無協調溝通之能力，被上訴人製作上訴人監視系統通
      行卡，亦未開立收據，警衛並曾對住戶性騷擾，經被上訴人開除該名警衛，又
      有警衛上班期間喝酒，未盡責管理門禁之事實，並以證人即上訴人之法定代理
      人之妻林寶美、社區住戶王孟宗、主任委員陳瑞芝之證詞為據。上訴人所指上
      開各情，非惟為被上訴人於同年七月十四日以鎮保字第○七○號函覆發函否認
      ，已如前述，且上訴人並未舉證曾以書面或電話、口頭通知被上訴人後，仍未
      改進之情事。
（２）再參以上訴人九十年七月九日以九０環字第００一號函所指社區發生警衛打瞌
      睡、看電視、怠忽職守，且訪客來訪不通知住戶，讓訪客自由出入、總幹事催
      繳管理費無法收齊（建商無法收取），造成社區公共基金嚴重缺乏，社區幾乎
      無法運作，總幹事且有擅自出租停車位（委員會不知情）情事發生等情（見原
      審卷第二十三頁），然上訴人又再於九十年七月十一日九○環字第○○二號函
      ，向被上訴人表示：更改上次函件文句，經貴公司（即被上訴人）襄理解釋原
      委：始明瞭原委，委員會用語不當，實致十二萬分歉意等語（見原審卷第二十
      二頁），自堪認上訴人並未確實舉證被上訴人執勤不力，且上訴人事後亦已向
      被上訴人道歉表示用字不當，則被上訴人果有上訴人所指上開情事，何以上訴
      人事後願發文道歉，此亦顯與常情有違。
（３）至於上訴人主張被上訴人連續更換三位總幹事，推論被上訴人執勤不力云云，
      均屬臆測之詞，難以認定被上訴人有何執勤不力之情形。
（４）被上訴人所派駐社區之總幹事，代上訴人向社區住戶收取管理費，並將之轉交
      上訴人，未繳納管理費之住戶，被上訴人催繳後，如社區住戶仍不繳納，則交
      由上訴人依據管理費催繳細則之規定，由管理委員會公佈姓名、門牌，停止使
      用公共設施，如欠繳達三個月，並委請律師向法院起訴，請求滯納金等情，有
      兩造契約所附之社區主任勤務守則第三條、上訴人於原審提出自行訂立之管理
      費催繳細則第二條、第三條所明定（參見原審卷第十四、六十八頁）。徵之證
      人王孟宗於原審證述「總幹事我有繳三個月的管理費，後來有說我有壹個月未
      繳，通知我繳，我很生氣」等語（參見原審卷第一九一頁），是被上訴人顯已
      依兩造契約之約定，向社區住戶王孟宗催繳管理費等事實，堪以認定。上訴人
      抗辯被上訴人未依前開管理費催繳細則第二條之規定，上訴人向社區住戶催繳
      管理費，顯與事實不符，已難採信。
（５）上訴人主張被上訴人於契約訂定之初承諾將收取社區住戶之管理費達一定之比
      例云云，為被上訴人所否認，觀之訴人所提出被上訴人公司之簡報，並未上開
      記載。再者，觀之上訴人九十年五月二十四日（九○）景管字第九００五二四
      號函予被上訴人所載：「因本社區剛成立不久，建商空屋多未出售，管理費催
      收困難，以致發生短缺不平衡，無法現月付款，希望貴公司、廠商能體諒讓本
      社區在付款方式將每月該付款項，能延至二個月付款」等語（見原審卷第五十
      頁），並斟酌上訴人於九十年六月十三日通知社區住戶召開臨時區分所有權人
      會議，擬表決是否同意建商繳交如何管理費之情事，且上訴人亦以書狀自承：
      建商係因財務發生問題，始於九十年度皆未繳納管理費等語，有上訴人所製作
      之緊急通知、原審所提出之答辯狀（四）各一件在卷足證（見原審卷第五十九
      、一二三之三頁），足認上訴人於九十年五月份即被上訴人承攬系爭保全工作
      之初，上訴人社區之建商係因本身財務問題而有欠繳管理費之情形，及至九十
      年六月份，上訴人尚與建商協商管理費繳交事宜，是以本件上訴人社區之建商
      未交管理費一事，自屬不可歸責於被上訴人。
（６）至於上訴人主張曾於九十年七月二十三日與被上訴人協商改進，被上訴人亦曾
      派員參加，此協商內容，即為上訴人通知被上訴人改進之書面，並提出協商內
      容一紙為據。然上訴人於九十年七月九日以九０環字第００一號發函於九十年
      七月二十日終止契約，從而，上開協商內容，係上訴人終止契約後所為之協商
      ，自非通知被上訴人改進之書面。
（７）綜上，上訴人對於上訴人執勤不力之事由，並未查證屬實，亦無經上訴人通知
      仍未改善之情形，從而，上訴人逕行於九十年七月九日以九０環字第００一號
      發函終止契約，自屬於單方面之終止契約。
３、按工作未完成前，定作人得隨時終止契約。但應賠償承攬因契約終止而生之損害
    ，民法第五百十一條定有明文。又契約終止權之行使，應向他方當事人以意思表
    示為之；終止契約之意思表示，不得撤銷。非對話而為意思表示者，其意思表示
    ，以通知達到相對人時，發生效力；但撤回之通知，同時或先時到達者，不在此
    限，民法第二百五十八條第一項、第三項、第九十五條第一項分別定有明文。經
    查：上訴人於九十年七月九日以書狀通知被上訴人，因被上訴人執勤不力而違反
    契約約定，於九十年七月二十日終止系爭保全契約等情，業據被上訴人提出該函
    文為證（見原審卷第二十七頁），然上訴人就被上訴人有該函文所載之違反契約
    情形，並未舉證以實其說，不足採信，已如前述，是上訴人雖不得主張以被上訴
    人違約而終止系爭契約，然依前開規定，定作人本得隨時終止契約，是上訴人於
    九十年七月九日函知被上訴人於九十年七月二十日終止系爭契約，並經被上訴人
    收受後於同年七月十四日以鎮保字第○七○號函覆上訴人，自堪認系爭契約已於
    九十年七月二十日因上訴人單方面為終止契約之意思表示而終止。雖上訴人又於
    九十年七月十九日以九０環字第００三號函發文通知被上訴人：暫緩九十年七月
    二十日之撤哨，延至九十年七月三十一日十九時，並請被上訴人派員與上訴人協
    談社區服務改進事宜等語（見原審卷第三十二頁），所指應係撤哨前所為於九十
    年七月二十日終止契約之意思表示，改於九十年七月三十一日終止系爭契約，然
    按終止契約之意思表示不得撤銷，故同一契約不可能有二次以上之終止，是以上
    訴人於九十年七月二十日終止契約之意思表示，業於上訴人上開通知被上訴人暫
    緩撤哨之書函前，即已送達被上訴人，則系爭契約已於九十年七月二十日即行終
    止。則上訴人上開撤銷九十年七月二十日終止之意思表示，改於九十年七月三十
    一日終止契約，自不生效。
４、綜上，被上訴人主張上訴人片面於九十年七月二十日終止系爭契約之事實，堪信
    屬實。而按工作未完成前定作人得隨時終止契約，但應賠償承攬人因契約終止而
    生之損害，民法第五百十一條定有明文。是被上訴人請求上訴人應賠償其應系爭
    契約之終止而生之損害，即屬有據，應予准許。
（二）上訴人片面終止契約，被上訴人因上訴人提前終止系爭契約，是否受有損害。
１、按損害賠償，除法律另有規定或契約另有訂定外，應以填補債權人所受損害及所
    失利益為限。依通常情形，或依已定之計劃、設備或其他特別情事，可得預期之
    利益，視為所失利益，民法第二百十六條定有明文。準此，凡依外部客觀情事觀
    之，足認其已有取得利益之可能，因責任原因事實之發生，致不能取得者，即為
    所失利益，應由債務人賠償，不以確實可能取得之利益為限（最高法院八十九年
    度台上字第二四九號裁判參照）。
２、被上訴人主張系爭承攬契約約定之每月報酬為十七萬一百十五元，未含營業稅之
    價格則為十六萬三千二百五十二元；而被上訴人因系爭承攬契約，聘用現場主任
    一名薪資二萬八千元，保全員四名薪資各為二萬六千元合計十萬四千元，並須負
    擔上開五位員工之勞保費用六千一百十四元、健保費用六千零九十九元，合計為
    十四萬四千二百十三元（二八○○○＋一○四○○○＋六一一四＋六○九九＝一
    四四二一三）等事實，為兩造所不爭執。惟上訴人另抗辯被上訴人每月尚應支出
    員工三節獎金每人每月六百元合計三千元、收入百分之五之管銷費用八千一百六
    十三元云云，雖提出訴外人大中華保全股份有限公司所製作之評估被上訴人系爭
    契約之成本收益分析表為證（見原審卷第一六六頁），惟依上訴人所提之三家公
    司承攬金比較表（見原審卷第一四二頁），大中華保全公司每月收取二十二萬二
    千元，顯然每家公司之成本估算應不相同，否則如依該分析表所示，被上訴人未
    計算其他支出時，每月淨利僅餘七百八十九元，如有其他支出時，豈非必然虧損
    ，更何況上訴人於原審答辯狀（四）中，又謂經徵詢同業，利潤為七千九百六十
    六元，又與前述有異，且二者均未提出業者普遍承認之憑據，本難遽採，而依被
    上訴人所提出之稅法活葉版半月刊第五九二期所表列之九十年度保全業同業利潤
    標準為百分之二十四（參見原審卷第一三三頁），被上訴人之請求並未逾上開同
    業標準，上訴人並未提出確實可信之反證，即否認被上訴人主張之利潤額，並非
    可取。則被上訴人主張系爭契約約定之未稅報酬為十六萬三千二百五十二元，被
    上訴人每月支出成本為十四萬四千二百十三元，被上訴人每月預期所得之利益為
    一萬九千零三十九元（計算式：000000－000000＝一九○三九）等
    情，應堪採信。又查，系爭契約約定之期間為九十年三月二十一日起至九十一年
    一月三十一日止，然上開契約已於九十年七月二十日終止，故被上訴人自九十年
    八月起至九十一年一月止，有六個月之承攬利益被上訴人無法取得，是被上訴人
    就其因上訴人片面終止契約每月所失利益，而於現在得一次請求賠償之金額，扣
    除依霍夫曼法按年息百分之五計算之中間利息，為十一萬二千五百九十七元（計
    算式：一九○三九ｘ五．00000000＝一一二五九七，元以下四捨五入）
    。
３、另按遲延之債務，以支付金錢為標的者，債權人得請求依法定利率計算之遲延利
    息；應付利息之債務，其利率未經約定，亦無法律可據者，週年利率為百分之五
    ；給付有確定期限者，債務人自期限屆滿時起，負遲延責任，民法第二百三十三
    條第一項前段、第二百零三條、第二百二十九條第一項分別定有明文。上訴人已
    於九十一年二月四日已匯款三十四萬二千八百三十元予被上訴人，清償本件九十
    年六、七月之承攬報酬之事實，為兩造所不爭執，已如前述。依兩造契約第六條
    第二項約定，上訴人每月份之承攬報酬應於每月結算後，延後二個月付款，故上
    開九十年六、七月之承攬報酬各十七萬一千四百十五元，上訴人本應分別於九十
    年九月一日、十月一日給付，而上訴人並未依約按期給付，係遲至九十一年二月
    四日，始匯款三十四萬二千八百三十元予被上訴人，則被上訴人於原審主張應自
    九十年十月一日起至九十一年二月三日止（共計一百二十六日）計算遲延利息，
    就系爭六、七月份之承攬報酬共計三十四萬二千八百三十元部分，即應負遲延責
    任，而應按週年利率百分之五計算此一期間之法定遲延利息共計五千九百六十四
    元（計算式：三四二八三○Ｘ五％／三六五Ｘ一二六＝五九一七，元以下四捨五
    入）。次按清償人所提出之給付，應先抵充費用，次充利息，次充原本；其依前
    二條之規定抵充債務者亦同，民法第三百二十三條定有明文。是以被上訴人主張
    上訴人所給付之上開金額，應先抵充遲延利息五千九百十七元後，次充原本三十
    三萬六千九百十三元，則上訴人尚積欠報酬五千九百十七元，應堪認定。
九、綜上所述，被上訴人主張上訴人尚積欠承攬報酬五千九百十七元，及上訴人於九
    十年七月二十日片面終止契約，被上訴人就此所失利益為十一萬二千五百九十七
    元，合計十一萬八千五百十四元等情，堪信屬實。從而，被上訴人依承攬之法律
    關係，請求上訴人給付十一萬八千五百十四元，及自九十一年二月四日起至清償
    日止，按年息百分之五計算之法定遲延利息，為有理由，應予准許；逾上開金額
    所為請求，即無理由，應予駁回。原審就上開應准許之部分，判命上訴人如數給
    付，並准為假執行之宣告，於法並無違誤。上訴意旨指摘原判決不當，求予廢棄
    改判，為無理由，應予駁回其上訴。
十、本件事證已臻明確，兩造其餘攻擊防禦方法，核與判決結果不生影響，爰不一一
    論述，附此指明。
十一、據上論結，本件上訴為無理由，依民事訴訟法第四百三十六條之一第三項、第
      四百四十九條第一項、第七十八條，判決如主文。
中      華      民      國    九十二    年      九      月     十六     日
                                            臺灣板橋地方法院民事第三庭
~B審判長法  官  黃麟倫
~B      法  官  陳麗玲
~B      法  官  徐玉玲
右正本證明與原本無異
不得上訴。
中      華      民      國    九十二    年      九      月     十六     日
~B      法院書記官  朱家惠


司法院資訊處製作；財團法人民間司法改革基金會備份。
